【裁判字號】    95,簡上,17
【裁判日期】    951204
【裁判案由】    塗銷地上權登記
【裁判全文】
臺灣宜蘭地方法院民事判決              95年度簡上字第17號
上  訴  人  乙○○○
            癸○○
            辛○○
            庚○○
            己○○
            壬○○
            丙○○
            丁○○
            戊○○
共      同
訴訟代理人  林世超律師
被上訴人    甲○○
訴訟代理人  吳振東律師
當事人間請求塗銷地上權事件，上訴人對於中華民國95年3 月15
日本院宜蘭簡易庭94年度宜簡字第55號第一審判決提起上訴，本
院業於95年11月20日言詞辯論終結，判決如下：
    主      文
上訴駁回。
第二審訴訟費用由上訴人負擔。
    事實及理由
一、被上訴人起訴主張之意旨：
  (一)坐落宜蘭縣員山鄉○○段343 地號土地（重測前為員山小段
    15地號，以下簡稱為系爭土地）為被上訴人與訴外人吳阿勵
    等人所共有，上訴人之被繼承人游吳牙前於民國38年11月15
    日，未經系爭土地全體共有人之同意，而以非所有權人之「
    吳清富」為義務人，向宜蘭地政事務所聲請設定權利範圍為
    59‧50平方公尺之不定期地上權登記。然「吳清富」非系爭
    土地所有人，並無設定地上權之權能，且游吳牙申請登記當
    時，僅提出房捐之收據及村鄰長出具之房屋登記保證書，並
    未依「臺灣省各縣市辦理單獨聲請地上權設定登記應行注意
    事項」規定，提出鄉鎮區公所保證書及繳納租金等憑證，或
    已與基地所有權人間有口頭或書面之租賃契約或地上權契約
    ，另房屋登記保證書上之保證原因係記載：「右列房屋所有
    權人吳清富不肯承認地上權設定登記無訛」，並未記載其不
    能覓致義務人共同申請登記之理由，從而本件地上權登記有
    無效之原因。又游吳牙於75年4 月15日死亡，上訴人等人為
    其繼承人，爰依據物上請求權之法律關係，請求上訴人塗銷
    系爭地上權登記。
  (二)又依宜蘭地政事務所函覆鈞院之內容，其僅表示游吳牙得單
    獨向地政事務所申請地上權登記而已，並未就該登記是否有
    效表示意見。本件之地上權登記既未符合臺灣省各縣市辦理
    單獨聲請地上權設定登記應行注意事項規定，而具有無效之
    原因，係自屬無效。再者，依據上訴人所提出之估價報告書
    內所附「勘估標的物現況照片」所指之房屋，坐落基地並非
    被上訴人所共有之系爭343 地號土地，乃宜蘭地政事務所未
    查明游吳牙之地上權申請，即率准予登記，自非合法。
  (三)為此爰依民法第767 條規定，聲明請求：上訴人應將其被繼
    承人游吳牙以宜蘭地政事務所以38年字號員山字第000000號
    收件，就坐落宜蘭縣員山鄉○○段343 地號土地所為權利範
    圍59‧5平方公尺之不定期地上權設定登記辦理塗銷登記。
二、上訴人則以：
  (一)本件依據宜蘭地政事務所以95年6月30日宜地一03字第09500
    06611 號函覆之內容，可見系爭地上權申請登記，係以單獨
    申請方式為之，且依上揭函文內容可知訴外人游吳牙於申辦
    地上權登記當時，乃附具建築改良物情形填報表、房屋登記
    保證書、建物平面圖及他項權利登記申請書單獨申請，經收
    件審查公告期滿無人異議後，依申報書填載事項辦理建物所
    有權人及地上權登記，衡諸上述行為時法令規定，尚無不宜
    ，亦即系爭地上權乃符合行為時之法令規定。
  (二)本件既經地政機關函覆係認定地上權人游吳牙以單獨登記方
    式，申請地上權登記，僅需符合當時有效之土地登記規則即
    可。至「台灣省各縣市單獨申請地上權設定登記應行注意事
    項」僅台灣省政府於38年間，依據上開土地登記規則第17條
    第2 項規定而制定，因之在性質上，土地登記規則屬於中央
    政府之地政署依據土地法而制定之委任命令，而該注意事項
    僅係台灣省按內政部地政署之行政命令，對土地登記規則所
    為之補充解釋，上開注意事項僅施行於台灣地區，非屬施行
    全國之中央政府所頒布之行政命令，且亦不屬於中央政府之
    委任命令或執行命令，僅為地方政府對土地登記規則之補充
    行政命令，自非屬於民法第71條之「強制」或「禁止」規定
    ，縱有違反，亦不能以違反法律強制規定同視，而認為登記
    有無效原因。原審判決誤以為本件地上權登記違反「台灣省
    各縣市單獨申請地上權設定登記應行注意事項」規定，而有
    無效原因，即有所誤會。
  (三)再者，35年頒布之土地登記規則，關於單獨聲請登記部分，
    僅於第17條規定「得由權利人陳明理由，填具保證書，呈請
    單獨聲請登記」，及第32條規定「證明登記因文件或土地權
    利書狀不能提出時，得取具鄉鎮保長或四鄰或店鋪之保證書
    」，而上開注意事項第1 項後段規定「使用人可陳明不能覓
    致義務人共同申請登記理由，提繳鄉鎮區公所保證書及繳納
    租金等憑證，依照土地登記規則第17條第2 項規定，單獨聲
    請登記」，業已違反土地登記規則第32條規定，縮限範圍為
    需提出「鄉鎮公所證明書」及「繳納租金憑證」，此部分規
    定似已牴觸土地登記規則第32條規定而無效，縱有違反，依
    土地登記規則辦理，亦符合法令規定。因之，如已依母法土
    地登記規則第32條提出鄉鎮保長或四鄰或店鋪之保證書，即
    不得遽認為無效，縱使土地登記規則第53條固規定「得僅由
    權利人聲請登記者，地政機關於登記完畢時，應即用登記通
    知書通知義務人」，惟該規定，並非有關公告異議程序之規
    定，縱未履行登記後之通知程序，尚不影響該登記之效力。
  (四)本件系爭地上權登記迄今已歷經50多年，上訴人等一直以行
    使地上權意思而占有使用管領系爭土地，被上訴人從未表示
    異議或本於所有權而提出任何請求，迄今始對五十多年前之
    地上權登記提出質疑，依最高法院相關見解，認為實有違誠
    信原則，亦有違法律之安定性。
  (五)為此爰答辯聲明請求：駁回被上訴人之訴。
三、本件原審對於被上訴人前揭請求，判決其全部勝訴，上訴人
    聲明不服，提起本件上訴請求：廢棄原判決，並駁回被上訴
    人在第一審之訴。被上訴人則聲明請求駁回上訴人之上訴。
四、兩造不爭執之事實：
    坐落宜蘭縣員山鄉○○段343 地號之土地，於38年間係屬吳
    阿昌等24人所共有，被上訴人於81年6 月20日以贈與為原因
    取得系爭土地之共有權，成為土地共有人之一；又訴外人游
    吳牙於38年11月15日以「吳清富」為義務人，就前開土地單
    獨聲請設定權利範圍59.50 平方公尺、期間為不定期限之地
    上權登記，然游吳牙已於75年4 月15日死亡，上訴人等人均
    為游吳牙之繼承人之事實，有被上訴人提出土地登記謄本、
    台北縣土地登記簿、台北縣共有人名簿，及上訴人提出之游
    吳牙之繼承系統表暨其繼承人戶籍謄本等件為證，復有宜蘭
    縣宜蘭地政事務所94年6月27日宜地一21字第0940006773 號
    函所附之地上權登記相關資料乙份在卷可憑（見原審卷第6-
    22、37-120頁，及本院卷(二)第21-48頁），自堪信為實在。
五、本件之爭點及法院之判斷：
    本院經依民事訴訟法第270條之1第1項第3款規定，與兩造確
    認本件應審酌之爭點為：上訴人之被繼承人游吳牙就被上訴
    人所有員山鄉○○段343 地號土地於38年11月15日所設定之
    不定期地上權是否有登記無效之情形？（見本院卷(一)第15頁
    ）茲判斷如下：
  (一)經查，訴外人游吳牙於38年11月15日就系爭外員段343 地號
    土地所設定之地上權，係屬由權利人單獨聲請登記之情形，
    業有宜蘭地政事務所95年6 月30日宜地一03字第0950006611
    號函稱「…本件貴院詢及系爭土地地上權人游吳牙、吳傳旺
    二人於38年間辦理申報登記各項疑義，經調原始存檔資料所
    示，查係該二房屋所有權人於申辦所有權登記當時，因建基
    各異其人，乃附具建築改良物情形填報表、房屋登記保證書
    、建物平面圖及他項權利登記申請書單獨申請，經收件審查
    公告期滿無人異議後，依申報書填載事項辦理建物所有權人
    及地上權登記，故該申報從未會經土地所有人，或所有權人
    誤填為第三人，不為審認，衡諸上述行為時法令規定，尚無
    不宜。另建物填報表審查意見欄已有核章，一併稟明」等語
    可稽，暨該函文所檢附之建築改良物情形填報表、房屋登記
    保證書、建物平面圖及他項權利登記聲請書等件為證（見本
    院卷第171-172、177-181頁）。然按為土地登記，應由權利
    人及義務人共同聲請之，權利人如因特殊情形，不能覓致義
    務人共同聲請登記，得由權利人陳明理由填具保證書，呈請
    單獨聲請登記；又證明登記原因文件或土地權利書狀不能提
    出時，應取具鄉鎮保長或四鄰或店舖之保證書，35年10月 2
    日施行之土地登記規則第17條、第32條第1 項分別定有明文
    。故權利人欲聲請單獨登記者，亦以其與土地所有權人間確
    有地上權設定之合意為要件，僅因不能覓義務人共同聲請登
    記時，始得由權利人陳明理由填具「不能覓義務人共同聲請
    登記理由」之保證書，另於證明登記原因文件不能提出時，
    尚應出具鄉鎮保長或四鄰或店舖之保證書，單獨辦理地上權
    登記。基此，本件訴外人游吳牙於38年間申請地上權登記時
    ，固已提出由村長、鄰長出具之「房屋登記保證書」，惟觀
    諸該保證書內之保證原因卻記載「右列房屋所有權人吳清富
    不肯承認地上權設定登記無訛」等語，顯係以「房屋所有權
    人吳清富」拒絕履行為由而提出該保證書，非以「不能覓致
    義務人共同聲請登記」為理由，是其向地政機關辦理單獨聲
    請登記，已與前述土地登記規則第17條之規定不符。況該保
    證書所載之「吳清富」既非系爭土地當時之共有人，此有前
    列台北縣土地共有人名簿可資對照，故該保證內容顯無從據
    為認定「游吳牙與全體土地所有權人間確有口頭或書面訂立
    土地租賃或地上權契約，且全體土地所有權人均拒絕辦理登
    記之事實或游吳牙有不能覓致土地所有權人」之情形。再者
    ，上揭「房屋登記保證書」亦未載明游吳牙得辦理地上權之
    登記原因為何，暨未表示保證人保證該登記原因之意旨，亦
    與當時之土地登記規則第32條第1 項「於證明登記原因文件
    不能提出時，尚應出具鄉鎮保長或四鄰或店鋪之保證書」規
    定不符。從而訴外人游吳牙所為之地上權登記，要與當時施
    行有效之土地登記規則第17條及第23條第1 項等規定均有未
    合，揆諸前揭說明，游吳牙僅據前開文件即單獨申請為地上
    權登記，難謂適法，其所為之地上權設定登記，自有無效之
    原因。
  (二)上訴人雖抗辯「台灣省各縣市單獨申請地上權設定登記應行
    注意事項」業已抵觸當時施行之土地登記規則第32條之規定
    而無效，且系爭地上權登記迄今已歷經50多年，上訴人等一
    直以行使地上權意思而占有土地，被上訴人從未表示異議，
    其現訴請塗銷有違誠信原則，亦有違法律之安定性等語，並
    舉數則實務相關判決為佐。然上訴人所提出之實務見解，均
    僅在說明單獨申請地上權登記者，如已符合當時施行之土地
    登記規則相關規定，所為之地上權登記即屬有效，至「臺灣
    省各縣市辦理單獨聲請地上權設定登記應行注意事項」則僅
    為補充之行政命令之性質，惟依據前述，本件訴外人游吳牙
    於38年間所為之地上權單獨申請登記已與當時之土地登記規
    則第17條、第32條第1 項之規定不符，故本件應否適用「臺
    灣省各縣市辦理單獨聲請地上權設定登記應行注意事項」，
    即地上權申請人是否尚應提出鄉鎮區公所保證書及繳納租金
    憑證一節，即非本件應審酌之點。再者，系爭地上權之登記
    ，既有無效之原因，則該無效乃為自始、當然之無效，並不
    因地政事務所誤為登記而使其成為有效，被上訴人本於其所
    有權而為行使，訴請排除該無效地上權，難認有何違反誠信
    原則，是上訴人前揭所辯，亦非可採。
  (三)準此，訴外人游吳牙於38年11月15日間所申請設定之地上權
    ，因未符合當時施行之土地登記規則第17條、第32條第1 項
    關於單獨聲請設定登記之規定，該項地上權登記自可認定具
    有無效之情事。
六、綜前所述，系爭地上權登記既有無效之原因，從而被上訴人
    依據民法第767 條之規定，訴請上訴人等人應將其等之被繼
    承人游吳牙就系爭員山鄉○○段343 地號土地，以宜蘭地政
    事務所38年員山字第000000號收件，所設定權利範圍59‧50
    平方公尺、期限為不定期之地上權設定登記予以塗銷，洵屬
    正當。原審判命被上訴人勝訴，於法並無不合，上訴意旨指
    摘原判決不當，求予廢棄改判，為無理由，應予駁回。
七、本件為判決基礎之事證已臻明確，兩造其餘攻擊防禦方法、
    證據，均核與判決結果不生影響，不一一論究，附此敘明。
八、結論：本件上訴為無理由，依民事訴訟法第436條之1第3 項
    、第449條第1項、第78條，判決如主文。
中    華    民    國    95    年    12   月    4     日
            臺 灣 宜 蘭 地 方 法 院 民 事 庭
                  審判長法  官 楊麗秋
                        法  官 鄭貽馨
                        法  官 邱景芬
正本與原本無異。
本判決不得上訴。
中    華    民    國    95    年    12    月    5     日
                        書記官邱美龍


司法院資訊處製作；財團法人民間司法改革基金會備份。
